臺灣板橋地方法院民事判決　　　　　　 100年度簡上字第44號
上　訴　人　江惠美
訴訟代理人　梁淑華律師
被　上訴人　盧　榮
上列當事人間返還價金事件，上訴人對於中華民國100年1月6日
本院三重簡易庭99年度重簡字第1036號第一審判決提起上訴，本
院於100年8月2言詞辯論終結，判決如下：
    主  文
原判決廢棄。
被上訴人在第一審簡易之訴駁回。
第一、二審訴訟費用由被上訴人負擔。
    事實及理由
一、被上訴人起訴主張：被上訴人於民國98年1月15日與訴外人
    徐崇人訂立房地產買賣契約書，以總價新臺幣（下同）200
    萬元，購買徐崇人所有坐落新北市○○區○○段1043之8、
    1044之22、1047之1地號土地應有部分各8分之1及其上2875
    建號建物即門牌新北市○○區○○路4段42號3樓之1房屋（
    下稱系爭房地），並於訂約同時給付50萬元，嗣被上訴人無
    法給付尾款150萬元，為免已付之50萬元遭徐崇人沒收，乃
    委託訴外人陳源得為被上訴人另覓買主繼續承購，並由被上
    訴人於98年5月11日再與徐崇人訂立不動產買賣契約書，約
    定總價200萬元，上開50萬元即日收訖，另由上訴人於98年5
    月11日委託訴外人沈誦釗居間向徐崇人購買系爭房地，承購
    總價168萬元，上訴人遂於98年5月18日與徐崇人訂立同意書
    ，以總價168萬元購買系爭房地，因被上訴人已付徐崇人之
    50萬元包含在上訴人與徐崇人買賣契約價金內，上訴人另於
    98年11月24日給付徐崇人80萬元，復於98年12月16日將清償
    抵押債務後之餘款53萬2,175元給付徐崇人，且系爭房地亦
    已登記於上訴人名下，上訴人顯無法律上之原因，受有50萬
    元之利益，致被上訴人受有損害，自應返還被上訴人已付徐
    崇人之50萬元予被上訴人，爰依不當得利之法律關係，求為
    命上訴人給付50萬元之判決（原審判決上訴人應如數給付，
    並依職權宣告假執行，上訴人不服提起上訴）。並答辯聲明
    ：上訴駁回。
二、上訴人則以：被上訴人購買系爭房地已付之50萬元，因被上
    訴人無法給付尾款，業經徐崇人沒收，嗣被上訴人委託陳源
    得出面處理，陳源得乃另覓上訴人以總價168萬元承購，徐
    崇人同意僅得150萬元（即連同已沒收之50萬元，合計徐崇
    人仍取得200萬元款項），其餘18萬元則歸被上訴人取得，
    以減少其損失，上訴人並未受有免付50萬元價金之不當利益
    等語，資為抗辯。並上訴聲明：(一)原判決廢棄；(二)被上訴人
    在第一審簡易之訴駁回。
三、查被上訴人於98年1月15日與徐崇人訂立房地產買賣契約書
    ，以總價200萬元購買徐崇人所有系爭房地，並於訂約同時
    給付50萬元，因被上訴人無法給付尾款150萬元，乃委託陳
    源得為被上訴人另覓買主繼續承購，並由被上訴人於98年5
    月11日再與徐崇人訂立不動產買賣契約書，約定總價200萬
    元，上開50萬元即日收訖，另經沈誦釗居間，由上訴人於98
    年5月18日與徐崇人訂立同意書，以總價168萬元購買系爭房
    地，嗣徐崇人於98年5月27日將系爭房地所有權移轉登記予
    上訴人後，上訴人未依約給付買賣價金，經徐崇人之代理人
    徐秀鳳提出刑事詐欺告訴，上訴人乃於98年11月24日與徐崇
    人成立和解，由上訴人給付160萬元（即其中80萬於98年11
    月24日給付，其餘80萬元則於98年12月16日由上訴人清償系
    爭房地抵押債務後，將餘款532,175元給付徐崇人）之事實
    ，有房地產買賣契約書、不動產買賣契約書、同意書、和解
    書、收據在卷可稽（原審重簡字卷第53至61頁、第31至34頁
    、第62頁），且為兩造所不爭執，堪信為真實。
四、被上訴人主張其已付徐崇人之50萬元包含在上訴人與徐崇人
    買賣契約價金內，上訴人顯無法律上之原因，受有免付價金
    50萬元之利益，致被上訴人受有損害，自應返還不當得利50
    萬元予被上訴人等情，則為上訴人所否認，並以前詞置辯。
    經查：
  (一)本件被上訴人於98年5月11日與徐崇人簽訂不動產買賣契約
    書，約定總價款200萬元，被上訴人先前已付徐崇人價款50
    萬元，徐崇人即日收訖（即前約所付50萬移作後約價款）後
    ，上訴人旋於98年5月18日與徐崇人簽訂同意書，約定：「
    玆因三重市○○路○段42號3樓之1不動產買賣事宜乙案，原
    買方盧榮小姐（以下簡稱甲方）於98年5月11日已重新與所
    有權人徐崇人先生（以下簡稱乙方）訂定不動產買賣契約書
    。於今已找到新買方江惠美小姐（以下簡稱丙方）接手本件
    購買事宜，特立本同意書知會三方。丙方已完全知悉前甲方
    雙方所訂定之買賣相關條款，丙方自願完全承接甲方之相關
    權利與義務。本書簽定後，甲方原有之購買權及簽約金視同
    一併交接予丙方，一切辦理事宜及款項支付均由丙方與乙方
    逕行辦理。丙方承接本件之總價款為新臺幣壹佰陸拾捌萬元
    正，內含代書費、仲介費、契稅等相關稅賦。本總價款需俟
    所有權辦理至丙方名下後代償乙方銀行之貸款時，餘款方一
    次給付予乙方（誤載甲方）。．．．」等語，而由上訴人接
    替被上訴人承購系爭房地。惟據證人陳源得證稱：「（你受
    被上訴人委託處理被上訴人與訴外人徐崇人間系爭房地糾紛
    之緣由及內容為何？）我本來跟盧榮不認識，我有朋友在盧
    榮上班的地方上班，我去那裡喝酒，我才知道盧榮買房子有
    50萬元被沒收，她希望我可以幫忙處理，我就找賣方，是徐
    先生的姐姐出面，她說賣方是依法沒收，但我請對方考量買
    方之立場，是否以盧榮居住系爭房屋六個月之相當租金總額
    ，為沒收之金額，退還盧榮一半之金額，賣方堅持不要，說
    要盧榮告他，後來又再約一次見面，我找到黃秀琴（註：黃
    秀琴係向上訴人借名購買系爭房地）來買系爭房屋，建議由
    黃秀琴以175萬元價格買，150萬元給買方，25萬元給盧榮，
    來減少盧榮的損失，後來黃秀琴願意以168萬元價格購買，
    盧榮也知道。另外我有去找原仲介大台北房屋，因為沒收50
    萬元有一部分是賣方拿走，一部分是大台北房屋拿走的，大
    台北房屋有答應要還盧榮一部分的仲介費，結果盧榮反而告
    大台北房屋，此部分就沒有下文了，我認為盧榮既然委託我
    處理，就不該再告大台北房屋，甚至還告我」等語（本院卷
    第47頁背面），證人沈誦釗證稱：「（是否知悉陳源得與黃
    秀琴協議購買系爭房地之內容及總價金為何？黃秀琴是否須
    返還被上訴人已交付予徐崇人之50萬元訂金？）我從頭到尾
    都知道，我都在場，包含他們協商總價，從175萬到168萬，
    含所有代書費、過戶的費用，這就是他們協商的結論，協商
    完畢後，才約原屋主請他來重新訂定一份不動產買賣契約書
    ，因為原買賣契約書已經被原辦理的代書撕毀，合約都已經
    當場作廢，作廢當天我本人也在場，有我跟盧榮小姐還有徐
    崇人的代理人徐秀鳳當場協商，是否繼續進行前任的買賣關
    係，後來協商結論，盧榮小姐同意，簽約金50萬元給屋主沒
    收，然後雙方合約書拿出來給代書作作廢的動作，當天我三
    次問盧榮小姐，你要確定你要給屋主沒收嗎，盧榮小姐當場
    說沒有辦法，只好給他沒收，才會把合約書拿出來交給代書
    ，且代書銷案的費用還是由兩造雙方各付一半。50萬元部分
    從頭到尾跟黃秀琴都沒有關係，這50萬元是盧榮當初買房子
    的簽約款，所以黃小姐應該不用去還這50萬元」、「（同意
    書內容係何人製作？）我做的」、「（同意書第二條記載：
    『丙方（即上訴人）已完全知悉前甲（即被上訴人）乙（即
    徐崇人）雙方所訂定之買賣相關條款，丙方自願完全承接甲
    方之相關權利與義務。本書簽訂後，甲方原有之購買權及簽
    約金視同一併交接予丙方，一切辦理事宜及款項支付均由丙
    方與乙方逕行辦理』係指何意？）這份合約書是在跟黃小姐
    見面講完後，把屋主約出來重新訂定不動產買賣契約書時，
    才訂定這份同意書，這份同意書是請原屋主繼續這項不動產
    交易關係。因為原屋主本來打算沒收50萬元訂金並另行出售
    房屋，第二條就是要避免屋主一屋二賣的情形，因為原屋主
    當時質疑如此作法可能會造成他有一屋兩賣的問題」等語（
    同卷第48頁），暨陳源得、沈誦釗均證稱：「（請兩位證人
    確認江惠美係以總價168萬元或218萬元向徐崇人購買系爭房
    屋？）168萬元」、「（該168萬元是否由徐崇人取得150萬
    元，由盧榮取得18萬元，以減少盧榮的損失？）是」等語（
    同卷第49頁），可見上訴人抗辯被上訴人購買系爭房地所付
    50萬元，業經徐崇人沒收，嗣經被上訴人委託陳源得出面處
    理，陳源得乃另覓上訴人以總價168萬元承購，徐崇人同意
    僅得150萬元，其餘18萬元則歸被上訴人取得，以減少其損
    失，上訴人並未受有免付50萬元價金之不當利益等情，尚非
    無據。
  (二)觀諸被上訴人於98年5月11日與徐崇人簽訂不動產買賣契約
    書，約定總價款既仍為200萬元，而非218萬元，顯見徐崇人
    就出售系爭房地實際所得款項應以200萬元為限，上訴人接
    替被上訴人承購系爭房地之總價款自不應超過200萬元，倘
    上訴人向徐崇人購買系爭房地之總價款，除168萬外，尚應
    加計被上訴人已付徐崇人之50萬元，則無異上訴人係以218
    萬元向徐崇人購買系爭房地，此即顯與98年5月11日不動產
    買賣契約書及98年5月18日同意書約定之真意不符，益徵被
    上訴人主張其已付徐崇人之50萬元包含在上訴人與徐崇人買
    賣契約價金內，上訴人顯無法律上之原因，受有免付價金50
    萬元之利益，致被上訴人受有損害云云，並無可取。
五、綜上所述，被上訴人依不當得利之法律關係，請求上訴人給
    付50萬元，為無理由，應予駁回。原審為上訴人敗訴之判決
    ，並依職權為假執行宣告，自有未合。上訴論旨指摘原判決
    不當，求予廢棄改判，為有理由，爰由本院廢棄改判如主文
    第2項所示。
六、兩造其餘之攻擊或防禦方法及未經援用之證據，經本院斟酌
    後，認為均不足以影響本判決之結果，自無逐一詳予論駁之
    必要，併此敘明。
七、據上論結，本件上訴為有理由，依民事訴訟法第436條之1第
    3項、第450條、第78條，判決如主文。
中    華    民    國   100    年    8     月    16    日
                  民事第二庭  審判長法  官  陳麗玲
                                    法  官  吳振富
                                    法  官  連士綱
以上正本證明與原本無異
本判決不得上訴
中    華    民    國   100    年    8     月    16    日
                                    書記官  吳俞玲